【裁判字號】    96,訴,533
【裁判日期】    981130
【裁判案由】    損害賠償
【裁判全文】
臺灣士林地方法院民事判決               96年度訴字第533號
原      告  瑞利鑽石工業有限公司
法定代理人  李瑞章
訴訟代理人  張旭業律師
複  代理人  乙○○
            楊珮君律師
被      告  華銳國際運通股份有限公司
法定代理人  丙○○
訴訟代理人  趙元昊律師
            許瑞榮律師
上列當事人間損害賠償事件，本院於98年11月13日言詞辯論終結
，判決如下：
    主      文
被告應給付原告新臺幣壹佰壹拾萬肆仟陸佰捌拾伍元及自民國九
十六年四月十四日起至清償日止，按年息百分之五計算之利息。
原告其餘之訴駁回。
訴訟費用新台幣參萬肆仟壹佰貳拾伍元，由被告負擔。
本判決原告勝訴部分，於原告供擔保參拾柒萬元後，得假執行；
但被告如於假執行程序實施前，以新台幣壹佰壹拾萬肆仟陸佰捌
拾伍元為原告預供擔保後，得免為假執行。
原告其餘假執行之聲請駁回。
    事實及理由
一、原告起訴主張：
  (一)原告於96年3 月2 日委託被告分別運送貨物至大陸地區東莞
    瑞利公司（有銼刀、筆心、圓椎、異型銼、雕刻針、平斜銼
    、短銼組、加長圓形銼、內孔、單石、鑽石膏、氣動超音波
    、圓砂紙等品項）、恆志達五金模具貿易商行（平斜銼12支
    組600 組）、宏遠機械工具貿易公司（平斜銼、短銼、異型
    銼、異形銼等）等三處廠商，詳細出貨之品名、數量及單價
    如原證一出貨單所示 (下稱系爭貨物），貨款即交付時目的
    地之價值分別為人民幣66,072元、157,500元及36,563.73元
    ，共計貨款為人民幣260,135.73元，依匯率換算成新台幣為
    1,105,425 元。原告已將系爭貨物交付予被告運送，但被告
    未依約將系爭貨物運送至原告指定地點，因受潮而生嚴重鏽
    蝕而不堪使用，而其餘貨物部分已遺失，剩餘部分貨物由被
    告保管中。原告曾向被告請求賠償，但被告均置之不理，為
    此爰依運送契約之法律關係，請求被告賠償上開損害。
  (二)原告與被告間之運送契約，包括海運及陸上運送方式，兩造
    間運送契約係屬複合式運送契約。系爭貨物僅存少部份，且
    因受潮而生嚴重鏽蝕，其餘絕大部份之貨物均已遺失，甚而
    在原證一照片中尚有出現之部份貨物，竟於日後會勘時，該
    貨物亦已遺失不見，足證本件系爭貨物之毀損滅失情形顯係
    發生在陸上運送過程，自應適用民法有關陸上運送之規定。
    次按最高法院49年度台上字第713 號判例要旨，被告如未能
    證明系爭貨物之喪失、毀損係因不可抗力，或因運送物之性
    質，或因託運人或受貨人之過失所致者，即應負賠償責任。
  (三)被告所提之海關報關出口同意書（被證一）之簽署日期為95
    年5 月30日，然本件原告委託運送系爭貨物之日期為96年3
    月2 日，故而，該出口同意書顯非為本件系爭運送契約所簽
    立，無足證明兩造合意限制賠償責任。
  (四)被告所提之提單上雖載有載貨契約條款，惟原告否認明示同
    意被告享有限制賠償責任，被告依法應負全部賠償責任：
    (1)被告所指之載貨契約條款係被告所製作之定型化契約條文
      ，在貨物運送之情況，被告所為免除或減輕預定契約條款
      之運送人之責任，或擅自使託運人拋棄權利或限制其行使
      權利之約定，本質上已有違公平原則，依民法第247 條之
      1 第1 款、第3 款、第222 條規定，應難認為有效，況本
      件系爭貨物之毀損滅失顯為被告之重大過失所造成，甚而
      發生部份在被告保管中之貨物，竟亦遺失不見之情形，更
      難認該約定符合公平原則。
    (2)被告僅係提出提單乙紙，而未提出如同原證一之海關報關
      出口同意書，復亦未提出其他證據證明原告業已明示同意
      被告得享有限制賠償責任。再者，原告亦否認被告所稱原
      告口頭同意以運費之5 倍為貨物毀損時賠償之上限等情。
      被告復又未能提出原告明示同意被告就本次貨物運送得享
      有賠償責任限制之海關報關出口同意書，足證被告所稱原
      告同意以運費之5 倍為貨物毀損時賠償之上限等情，顯屬
      不實。依民法第649 條規定，被告抗辯其可依約主張責任
      之限制等語，並非可採。
  (五)按因可歸責於債人之事由，致給付不能者，債權人得請求賠
    償損害。前項情形，給付一部不能者，若其他部分之履行，
    於債權人無利益時，債權人得拒絕該部之給付，請求全部不
    履行之損害賠償。民法第266 條定有明文。原告委託被告運
    送之貨物至大陸地區時，貨物多已遺失，存貨亦因受潮而生
    鏽致不堪使用，原告自得拒絕其餘之給付，原告並無受領遲
    延。是被告自不得主張抵銷。
  (六)並聲明：(1)被告應給付原告新臺幣1,105,425 元及及自起訴
    狀繕本送達之翌日起至清償日止，按年息百分之五計算之利
    息；(2)訴訟費用由被告負擔；(3)原告願供擔，請准宣告假執
    行。
二、被告則抗辯：
  (一)被告就原證一出貨單否認其內容真正，其上所載出貨品名、
    數量及金額均係原告自行印製。原告交付系爭貨物予被告時
    已包裝好，被告公司依其所言開立原證一華銳公司之單據二
    紙，原告應提出統一發票證實系爭貨物之品名、數量及單價
    。
  (二)原告所提原證二照片僅可證明系爭貨物外包裝受損，不能證
    明貨物本身受有損害而不堪使用，依民事訴訟法第277 條之
    規定，原告自應就「貨物受有損害而不堪使用」、「受損害
    不堪使用貨物之數量」負舉證責任。
  (三)兩造第一次交易時即約定賠償上限為運費之5 倍，此有被證
    一同意書可證。兩造事後之交易亦有此約定，僅係原告公司
    負責人表示不用另行簽署，沿用被證一同意書即可，此有證
    人丁○○之證述可稽。若鈞院認被證一之同意書及證人陳維
    祥之證述不可採，依被告所提被證三提單背面即記載：「託
    運物品如係貨物，賠償金額不超過．．毛重每公斤20美元．
    ．，亦證兩造確有賠償限額之約定。原告迄未證明系爭貨物
    之數量、單價及損害情形，更未證明系爭貨物之價值，且兩
    造就系爭貨物受損賠償之上限有所約定，被告僅需負責賠償
    運費金額之5 倍。
  (四)系爭貨物於96年3 月6 日送達並無遲延，而原告並無拒絕受
    領之權利，然卻拒絕受領，以致被告保管貨物須支付倉租，
    截至97年8 月27日原告取走貨物為止，實逾516 日，然中國
    大陸深圳市華銳物流管理有限公司僅從96年4 月1 日起算至
    97年8 月27日原告取走貨物為止，其計算應給付之倉租共
    147,060 元人民幣，此有中國大陸深圳市華銳物流管理有限
    公司之請款函可稽（被證五），以1 ：5 之匯率計算，被告
    得請求原告給付新臺幣735,300元，依民法第240條規定，被
    告有請求原告給付上開保管費用之權利。被告自得以此735,
    300 元之保管費用之請求權主張抵銷。
  (五)並聲明：(1)原告之訴及假執行之聲請均駁回；(2)訴訟費用由
    被告負擔；(3)如受不利判決願供擔保請准免為假執行。
三、本件兩造不爭執點：
  (一)兩造曾於95年5 月30日訂立運送契約，被告公司部分由證人
    陳維祥負責與原告公司接洽，兩造約定被告賠償之上限為運
    費之5 倍，雙方並訂立每運報關出口同意書（如被證一，本
    院卷第53頁），
  (二)兩造另於96年3 月2 日訂立運送契約，由被告將原告如原證
    一「出貨單」所示之貨物運送至中華人民共和國廣州市東莞
    地區三處廠商即東莞瑞利公司（2 件，45公斤）、恆志達五
    金模具貿易商行（4 件，125 公斤）、宏達機械工具貿易公
    司（8 件，195公斤），合計365 公斤。
  (三)系爭貨物由原告自行包裝，再交付被告運送。被告收費重量
    費用分別為2760元、6250元、9700元，合計18710 元（見被
    證二，本院卷第54、55、56頁）。
  (四)系爭貨物業已運抵東莞地區，惟因運送人即船商之疏失，系
    爭貨物部分外箱確有潮濕。原告以系爭貨物部分外箱受潮，
    貨物已有受損原之理由，拒絕受領系爭貨物。
  (五)原告於97向年8 月27日下午向大陸華惠國際貨運有限公司倉
    庫領回本院卷208 頁提貨保證函所載共7 件，重量182.7 公
    斤，並運回臺灣，由本院囑託臺北市機器商業同業公會鑑定
    ，該公會出具鑑定報告書（本院卷第234 至242 頁）、函（
    本院卷第243 頁）載稱：該批鑽石刀具，新品價格為544,44
    5 元，泡海水後已廢品不堪使用，值約740 元，以廢鐵1 公
    斤4 元，乘以185 公斤，共740 元，認無法修復等語。
  (六)本件鑑定費7,600 元，系爭存貨品運回台灣之運費14,536元
    （本院卷第293、292頁）。
四、兩造爭執點：
  (一)原告託運之系爭貨物內容及數量為何？
  (二)系爭貨物運抵目的地後，其數量有無減少？
  (三)系爭貨物是否於運送過程中發生毀損而致不堪使用？
  (四)系爭貨物如確有毀損，兩造是否約定貨物若毀損，賠償上限
    為運費之5 倍？
  (五)若本院認被證一之同意書及證人陳維祥之證述不可採，兩造
    是否仍有賠償限額之約定？
  (六)被告是否應就系爭貨物之喪失、毀損，負損害賠償責任？若
    有，範圍為何？
  (七)原告受領是否遲延，就遲延所生費用，被告得否主張抵銷，
    如得抵銷，得抵銷之數額為何？被告主張抵銷後，被告是否
    應再賠償原告？如是，數額為何？
五、得心證之理由：
  (一)原告託運之系爭貨物內容、數量及單價：
    原告主張系爭貨物託運至大陸地區東莞瑞利公司（有銼刀、
    筆心、圓椎、異型銼、雕刻針、平斜銼、短銼組、加長圓形
    銼、內孔、單石、鑽石膏、氣動超音波、圓砂紙等品項）、
    恆志達五金模具貿易商行（平斜銼12支組600 組）、宏遠機
    械工具貿易公司（平斜銼、短銼、異型銼、異形銼等）等三
    處廠商，系爭貨物品名、數量及單價如出貨單所示，貨款即
    交付時目的地之價值分別為人民幣66,072元、157,500 元及
    36,563.73 元，共計貨款為人民幣260,135.73元，依匯率換
    算成新台幣為1,105,425 元。此有原告提出之出貨單及還單
    號碼、應收帳款明細表及訂購單等為證，（本院卷第10-15
    頁、122-126 頁及290 、291 頁），自堪信實。又因本件貨
    物運送途中毀損，未能交付原告之客戶，原告未能開出發票
    請款，與一般商業習慣無違，被告徒以原告未提出發票為由
    ，空言否認自非可採。
  (二)系爭貨物已於運送過程中發生毀損而致不堪使用。
    經查系爭貨物因受潮而生嚴重鏽蝕而不堪使用，此有照片18
    幀（原證二，本院卷第16至33頁）及被告設於中國大陸深圳
    市之華銳物流管理有限公司於兩造會勘系爭貨物時所簽署之
    剩餘貨物品名及數量之確認單（本院卷第87-89 頁）可證，
    且被告亦不否認系爭貨物因裝受潮原告客戶未提貨，於原提
    起本件訴訟時，仍由被告保管中，於本院審理時，為鑑定系
    爭貨物是否毀損不堪使用，及有無殘值，經本院命原告於97
    年8 月27日向大陸華惠國際貨運有限公司倉庫領回系爭殘存
    貨物（本院卷第208 頁提貨保證函所載共7 件，重量182.7
    公斤）後，由本院囑託臺北市機器商業同業公會鑑定，該公
    會出具鑑定報告書及函（本院234 頁至242 頁）、函（本院
    卷第243 頁）稱：該批鑽石刀具，泡海水後已廢品不堪使用
    ，值約74 0元，以廢鐵1 公斤4 元，乘以185 公斤，共740
    元，認無法修復等語，此有該公會鑑定報告書及函附卷可按
    （見本院卷第234 頁至242 頁、243 頁），復且，證人丁○
    ○即被告公司之員工，已到庭證稱原證二之照片為伊所傳送
    給原告等語，則被告抗辯否認照片為系爭貨物之真正，實不
    足採。原告主張堪以採信。
  (三)系爭貨物運抵目的地後，其數量確有減少。
    原告主張：系爭剩餘貨物部分已遺失，有被告設於中國大陸
    深圳市之華銳物流管理有限公司於96年9 月11日兩造共同會
    勘系爭貨物時時所簽署之剩餘貨物品名及數量之確認單（原
    證三，本院卷第87-89 頁）可證。被告否認貨物有短少，顯
    不足取。
  (四)兩造並無約定系爭貨物若毀損，賠償上限為運費之5 倍。
    系爭貨物確有毀損，已如上述，被告依法自應負運送人對於
    原告託運人之損害賠償責任。雖被告抗辯稱兩造有約定系爭
    貨物若毀損，賠償上限為運費之5 倍乙節，為原告所否認，
    被告雖提出被告所提經原告簽署之海關報關出口同意書乙紙
    用以證明兩造間第一次簽署運送契約時有約定以運費之5 倍
    為貨物毀損之賠償上限，惟查，該同意書簽署日期為95年5
    月30日，而本件原告所委運送期日為96年3 月2 日，該出口
    同意書顯非為本件系爭運送契約所簽立，尚不足證明兩造合
    意限制賠償責任。又被告雖舉證人丁○○證述兩造間往來僅
    第一次有簽被證一之海運報關出口同意書，96年3 月2 日這
    次有要求原告要簽出口同意書，原告公司的負責原告負責人
    甲○○表示人甲○○說不用再簽，沿用之前所簽的同意書就
    可以，所以就沒有再簽了云云，惟為被告所否認，證人陳祥
    惟係被告公司之受僱人，所為證司，難免左袒，自難遽予採
    信。是被告所辯兩造間有運費5 倍之限額賠償約定，並不足
    採。
  (五)兩造間於提單上並無明示賠償限額每公斤美金20元之約定。
    按「運送人交與託運人之提單或其他文件上，有免除或限制
    運送人責任為免除或減輕預定契約條款之當事人之責任之記
    載者，除能證明託運人對於其責任之免除或限制明示同意外
    ，不生效力。」民法第649 條定有明文。依此規定，運送人
    責任之免除或限制必須託運人「明示同意」。本件被告雖舉
    提單乙紙印就載貨契約條款，其中第六款雖記載：「賠償限
    額：託運物品如運送途中發生滅失，如果證明是本公司所造
    成賠償金額如下：(1)託運物品如係貨物，賠償金額不超過該
    貨物之價值或毛重每公斤20美元為限，又者中以較低為賠償
    款。」等語。惟原告否認有明示同意該限制賠償約款。依舉
    證責任分配之原則，自應由被告就該限制賠償責任之約款原
    告已明示同意乙節負舉證責任。惟被告並不能證明原告已就
    該限制賠償責任約款已為明示同意，則被告主張就本件賠償
    責僅負每公斤20美元負賠償至任云云，尚嫌無據，為不可採
    。
  (六)被告應就系爭貨物之喪失、毀損，負損害賠償責任。其賠償
    金額共計貨款人民幣260,135.73元，換算新台幣為1,105,42
    5 元。本件原告主張系爭貨物託運至大陸地區東莞瑞利公司
    （有銼刀、筆心、圓椎、異型銼、雕刻針、平斜銼、短銼組
    、加長圓形銼、內孔、單石、鑽石膏、氣動超音波、圓砂紙
    等品項）、恆志達五金模具貿易商行（平斜銼12支組600 組
    ）、宏遠機械工具貿易公司（平斜銼、短銼、異型銼、異形
    銼等）等三處廠商，系爭貨物品名、數量及單價如出貨單所
    示，貨款即交付時目的地之價值分別為人民幣66,072元、15
    7,500 元及36,563.73 元，共計貨款為人民幣260,135.73元
    ，依匯率折算新台幣為1,105,425 元。被告雖對原告提出之
    貨價質疑非屬交付時目的地之價值云云，本院以原告提出之
    出貨單所載日期年為96年3 月2 日，該單所載之使物金額，
    固屬96年3 月2 日出貨時之貨物價款，依常理言，系爭貨物
    交付時目的地之價值應為該貨物出口時之價額，再加運費、
    保險費、倉管費等，除非有巨大變動，理論上貨物交付時目
    的地之價值應高於出貨時之價值。本件被告既未能舉證證明
    該批貨物於出貨時至應交貨時之間有何經濟上巨大變化，則
    原告主張以出貨單所載貨物金額為貨物交付時目的之價值，
    自非無據。是原告主張系爭貨物之價值共計人民幣260,135.
    73元，折算新台幣為1,105,425 元，堪以採信。
  (七)原告並無受領遲延，被告不得得主張以保管費抵銷。
    按因可歸責於債人之事由，致給付不能者，債權人得請求賠
    償損害。前項情形，給付一部不能者，若其他部分之履行，
    於債權人無利益時，債權人得拒絕該部之給付，請求全部不
    履行之損害賠償。民法第266 條定有明文。本件原告委託被
    告運送之貨物至大陸地區時，貨物多已遺失，存貨亦因受潮
    而生鏽致不堪使用，依前揭法條規定，原告自得拒絕其餘之
    給付。是本件原告並無受領遲延。則被告抗辯以96年4 月1
    日起算至97年8 月27日原告取走貨物為止，其計算應給付之
    倉租共147,060 元人民幣，以1 ：5 之匯率計算，折合新台
    幣735,300 元，以此735,300 元之保管費用之請求權主張抵
    銷，即非可採。
  (八)按損害賠償以填補債權人之損害為原則，本件原告之貨物，
    因被告之過失造成毀損不堪使用，原告損失之貨物交付時目
    目的地之價值人民幣260,135.73元，折算新台幣為1,105,42
    5 元，已如前述，惟本件貨物雖已不堪使用，因為金屬製品
    ，經運送回台鑑定其殘值為新台幣740 元（以廢鐵1 公斤4
    元，乘以185 公斤），此經本院囑託臺北市機器商業同業公
    會鑑定，經該公會出具鑑定報告書及函（本院卷第234 頁至
    242 頁）、函（本院卷第243 頁）附卷可按，是於扣除原告
    處分該不堪使用之廢鐵後，原告所受之損害額應為1,104,68
    5 元（1,105,425 元減740 元）。
  (九)綜上，原告本於運送契約之法律關係，訴請被告賠償新台幣
    1,104,685 元及自起訴狀繕本送達翌日即民國96年4 月14日
    起至清償日止，按年利百分之5 計算之利息部分為有理由，
    應予准許；其逾此部分之請求，為無理由，應予駁回。
六、兩造陳明願供擔保，聲請宣告假執行或免為假執行，經核原
    告勝訴部分，合於法律規定，爰分別酌定相當之擔保金額宣
    告之；原告其餘假執行之聲請，因該部分訴之駁回而失所依
    據，不予准許。
七、本件判決基礎已臻明確，兩造其餘之攻擊防禦方法及訴訟資
    料經本院斟酌後，核與判決不生影響，無一一論述之必要，
    併予敘明。
八、本院依職權定本件訴訟費用額為34,125元即第一審裁判費11
    ,989 元 、鑑定費7,000 元及運送費14,536元（本院按，為
    使本件貨物損害賠償額得以早日確定，於審判期日已諭令原
    告先墊付費用，將系爭貨物自大陸運送回台灣，以便鑑定，
    該運送費部分應列入本件訴訟費用），分別有本院自行收納
    款項統一收據（本院卷第6 頁）、誠風國際快遞公司收據（
    本院卷第292 頁）、臺北市機器商業同業公會收據（本院卷
    第293 頁）各乙紙附卷可憑，應由被告全數負擔。
九、據上論結，本件原告之訴為一部有理由，一部無理由，依民
    事訴訟法第79條、第390 條第2 項、第392 條，判決如主文
    。
中    華    民    國    98    年    11    月    30    日
                  民事第一庭  法  官  洪舜帆
以上正本證明與原本無異。
如對本判決上訴，應於判決送達後20日內向本院提出上訴狀。
中    華    民    國    98    年    12    月    31    日
                              書記官  黃秀雲

司法院資訊處製作；財團法人民間司法改革基金會備份。
